臺灣高等法院臺南分院刑事判決
　　　　　　　　　　　　　94年度重上更(三)字第455號　Ａ
上　訴　人　臺灣臺南地方法院檢察署檢察官
被　　　告　丁○○
選任辯護人　曾子珍律師（扶助律師）
上列上訴人因被告偽造文書案件，不服中華民國九十一年二月十
八日臺灣臺南地方法院八十九年度訴字第一０九號第一審判決（
起訴案號：臺灣臺南地方法院檢察署八十八年度偵字第五０一九
號、第七五二八號），提起上訴，判決後，經最高法院第三次發
回更審，本院判決如下：
    主  文
原判決撤銷。
本件免訴。
    理  由
一、公訴意旨略以：(一)丁○○為丙○○、甲○○女婿。丁○○於
    八十六年六月間，因經濟發生困頓，乃商得丙○○、甲○○
    同意，由甲○○提供位在臺南縣新營市○○段二一一之一二
    、二一一之六三地號土地及同新營段五四四之四二、五四六
    之一三及座落其上之第七八四三號建物（門牌號碼為新營市
    ○○街一三七巷二六弄二一號）、同段第五四六之一九地號
    暨其上第七八四四號建物（門牌號碼為新營市○○街一三七
    巷二六弄二二號）、同段第五四四之四一地號、第五四六之
    一一地號、第五四六之一八號土地向萬泰商業銀行臺南分行
    （下稱萬泰銀行）承貸週轉。丁○○竟意圖為自己不法所有
    ，並基於詐欺及偽造文書犯意，向丙○○、甲○○佯稱，僅
    欲借款六百萬元，隨即趁丙○○、甲○○急欲移民出國之際
    ，而違背丙○○、甲○○授權額度，私自向萬泰銀行辦理一
    千四百四十萬元「最高限額抵押」貸款，萬泰銀行隨即撥款
    一千二百萬元（擔保放款）及一百五十萬元（信用放款）予
    丁○○花用殆盡。因上開借款於八十七年六月二十七日即將
    屆期，丁○○因無力清償本金，遂於八十七年六月二十二日
    向萬泰銀行申請展期，並再度盜用丙○○、甲○○印章及偽
    造彼等署押於八十七年六月二十三日切結書上，足生損害於
    丙○○、甲○○及萬泰銀行。(二)丁○○又利用丙○○、甲○○，於七十九年三月二十日在第一商業銀行新營分行（下稱
    第一商銀）所留存之印鑑及授信約定書，先於八十六年九月
    十日向第一商銀申請貸放六百萬元，並偽造甲○○署押及盜
    蓋印鑑章於借據借款人，另偽造丙○○署押及盜蓋印鑑章於
    借據連帶保證人，足生損害於丙○○、甲○○及第一商銀。
    丁○○食髓知味，又連續於八十七年九月十七日、八十七年
    九月十九日、八十七年十月十七日、八十七年十一月九日，
    先後以同一手法，偽造丙○○、甲○○二人署押及盜蓋印鑑
    章於借據上，而分別向第一商銀依序借得二百萬元、一百萬
    元、一百萬元、二百萬元，足以生損害於丙○○、甲○○及
    第一商銀。丁○○復於八十六年十一月十三日偽造甲○○為
    借款人，丙○○為連帶保證人，盜蓋渠等印鑑章及偽造署押
    於申請書及借據，向第一商銀借得三百萬元，足生損害於丙○○、甲○○及第一商銀。案經丁○○向臺灣臺南地方法院
    檢察署檢察官自首及由丙○○、甲○○訴請臺灣臺南地方法
    院檢察署檢察官偵查起訴。因認被告丁○○涉犯刑法第二百
    十七條第一項偽造署押及同條第二項盜用印章及第二百十六
    條、第二百十條行使偽造私文書及第三百三十九條第一項詐
    欺罪嫌云云（參照自首狀及告訴狀暨起訴書所載，本院九十
    二年度上更(一)字第三一七號、九十三年度重上更(二)字第一七
    三號所用附表，顯然逾越起訴範圍，再就逾越部分不另為無
    罪諭知，亦屬不當，且易混淆事實之認定，併此敘明）。
二、按刑事訴訟法第三百零二條第一款規定，案件曾經判決確定
    者，應諭知免訴之判決，此項訴訟法上所謂一事不再理之原
    則，關於實質上一罪或裁判上一罪，均有其適用，牽連犯係
    裁判上一罪，如其方法或結果之犯罪行為，業經判決確定，
    其效力當然及於全部，倘檢察官復就牽連犯中之方法或結果
    行為，或連續犯之一部行為，重行起訴，即應諭知免訴之判
    決，不得再予論科，最高法院四十九年度台非字第二０號、
    五十年度台非字第一０八號、六十年度台非字第七七號判例
    可資參照。
三、經查：被告丁○○與乙○○夫妻二人，因丁○○利用與戊○○曾為嘉南藥專同學之關係，於八十六年間開始向戊○○調
    借款項，初則以較小額之借款，且均有借有還方式以鬆懈戊○○之戒心。迨八十七年間，丁○○、乙○○二人基於共同
    意圖為自己不法所有之犯意聯絡，向戊○○佯稱：其妻乙○○之父母丙○○、甲○○已移民至澳洲，在臺南縣新營市仍
    留有高價位土地及房地將贈與丁○○、乙○○夫妻二人，但
    因辦理土地過戶時須繳納土地增值稅一千多萬元，俟上開土
    地過戶後再出售土地或讓戊○○設定抵押權等情為藉口，向
    戊○○調借一千萬元借款，致戊○○不疑有詐信以為真，於
    八十七年六月十日及十一日，接續以匯入乙○○帳戶各五百
    萬元貸與丁○○、乙○○二人共計一千萬元，丁○○、乙○○二人則分別交付第一商業銀行新營分行、萬泰商業銀行臺
    南分行等帳戶內，均存款不足之空頭支票，給戊○○收執，
    資為搪塞。詎戊○○屆期提示上開支票，均因存款不足而不
    獲兌現，丁○○、乙○○夫妻又遷居臺北縣市不詳處所而避
    不見面，戊○○至此始知受騙一情，經本院於八十九年十月
    二十五日以八十九年度上易字第一五三一號以「乙○○共同
    意圖為自己不法之所有，以詐術使人將本人之物交付，處有
    期徒刑壹年」（已執行完畢）；於九十二年十二月九日以九
    十二年度上易字第五六九號以「丁○○共同意圖為自己不法
    之所有，以詐術使人將本人之物交付，處有期徒刑貳年陸月
    」（執行中），並確定在案。而該等判決認告訴人於刑事告
    訴狀中雖指訴：「被告直至八十七間，稱其父母已移居國外
    ，有臺南縣新營市高價位土地將贈其夫妻，惟因土地增值稅
    須繳二千萬元以上，要求告訴人調借其所需款項，其再處分
    或抵押貸款償還，告訴人不疑有他，共陸續交付二千六百餘
    萬元給被告夫妻」等情，但是告訴人於偵查中第一次與被告
    及被告之配偶乙○○對質時，就已說明：「被告所借之一千
    萬元，是被告稱要過戶土地，須要繳一筆一千多萬元之增值
    稅，至於一千六百萬元是陸續借給被告的，並特別說明一千
    六百萬元部分被告只有跟我說他資金調度有問題，我未詳細
    問他用途」等情，此與告訴人之告訴狀指訴內容關於一千六
    百萬元部分，雖有指訴前後不一致的情形，顯示告訴人所提
    出之「告訴狀」指訴內容關於被告詐騙之金額，雖有誇大情
    形。但是告訴人嗣後於偵查中言詞指訴時，已明白說出一千
    六百萬元部分是一般借款等情，一般以書狀告訴及自己親自
    言詞告訴時，縱其指訴內容略有差異，若是其基本之指訴尚
    屬一致，僅情節有落差，可能是告訴人一時想誇大情節，也
    可能是告訴人有所誤會，不一而足，如此對告訴人指訴不利
    ，但在本案告訴人出庭時之指訴明確而一致，且被告確實於
    八十六至八十七年間，借得上開一千六百萬元款項無誤，告
    訴人書寫告訴狀時，縱使有意誇大案情，也在情理之內。但
    告訴人出庭後，已明確說明此一千六百萬元之緣由，釐清其
    指訴內容，顯然亦無誇大之意，是告訴人前後不一致指訴，
    只是訴訟中釐清被告犯行而已，不能就說告訴人之指訴內容
    全部不實。並查，被告配偶即共犯乙○○於檢察官偵查時，
    當庭與告訴人配偶蔡吳美芳對質後，乙○○供認：當時是被
    告要其打電話催促借款之事等情明確，且告訴人亦將款項匯
    入乙○○之帳戶內，有入戶電匯匯款回執影本二紙可稽，而
    認被告與其配偶乙○○兩人均係知情共犯。而共犯乙○○所
    犯本件詐欺取財案件，已經本院於八十九年十月二十五日判
    處有期徒刑一年確定在案，有本院八十九年度上易字第一五
    三一號刑事判決書可稽。再者，被告丁○○、乙○○二人果
    未向告訴人訛稱：其岳父母丙○○、甲○○二人在新營市仍
    留有高價位土地及房地產將贈與其等夫妻，告訴人如何得知
    被告丁○○岳父、母等人在新營市仍留有產業？而由共犯乙○○所提出之「告訴人匯款情形表」，也顯示告訴人多次匯
    款中，僅本件之八十七年六月十日及十一日兩次匯款之日期
    相連，兩次金額相同（均為五百萬元），金額也最大，又是
    一千萬元大額整數，與前之二、三百萬元借款及之後之一百
    萬元以下非整數借款，金額大不相同，如此突然之大額「借
    款」，顯已超出被告與告訴人間一般之借款情事，即有可疑
    ，應係供特定用途。而參酌告訴人於原審審理時，明確指稱
    ：「被告等之前向我借了一千六百萬元，是我自願幫忙借給
    他們的，後來他們向我騙說其岳父母在新營市仍留有高價位
    土地及房地產將贈與其等夫妻，使我誤以為真，否則我怎麼
    可能還會再籌借一千萬元給被告夫妻，我覺得他們夫妻是一
    步一步設下陷阱讓我跳，被告丁○○向我說他的岳父母準備
    將土地過戶給他們夫妻，需要一筆錢繳納增值稅，為此我還
    向同事借了一千萬元，我有去查證該筆土地確實值得那些錢
    ，因為該筆土地已經很久沒有買賣了，所以大概要繳一千萬
    元的增值稅，後來我聽他的岳父母說他們並沒有要將該筆土
    地過戶給丁○○夫婦，如果被告沒有親口告訴我，我怎麼會
    知道他岳父母的土地在新營市等語。又共犯乙○○於亦供稱
    ：我父母那時候有想移民澳洲，但是後來移民加拿大等情，
    可以佐證告訴人指訴被告岳母在新營市之土地及移民澳洲等
    情，並非憑空杜撰。又被告之岳母甲○○所有位於臺南縣新
    營市之土地，確實很久沒有交易買賣，也有土地登記謄本在
    卷可稽，足以佐證告訴人所稱一千萬元是借被告繳交增值稅
    等情，符合情理。綜合上開種種間接事實，足認告訴人係因
    被告特別事由才出借一千萬元之大筆借款，而與其他一般借
    款情形不同，告訴人之指訴有憑有據，可以推出被告之真正
    借款事由絕非一般之週轉或投資，是以，被告丁○○、乙○○二人辯稱，未以丙○○、甲○○二人產業為誘餌向戊○○
    詐取款項一節，應屬避重就輕之詞委無足採。認被告所辯無
    非卸責之詞自不足採，事證明確，被告犯行洵堪認定。上情
    有本院八十九年度上易字第一五三一號、九十二年度上易字
    第五六九號判決附卷足憑。
四、次查本案檢察官所指被告丁○○自八十六年六月間，因經濟
    發生困頓，而利用其岳父母土地房屋已向銀行設最高限額之
    機會，自於八十六年六月間越限超貸，及自八十六年九月起
    至八十七年十一月止，陸續向第一商業銀行訛借款項；而被
    告丁○○與共犯乙○○，於八十七年間，向戊○○佯稱：其
    妻乙○○父母丙○○、甲○○，已移民至澳洲，但在臺南縣
    新營市，仍留有高價位土地及房地將贈與丁○○、乙○○夫
    妻，因辦理土地過戶時，須繳納土地增值稅一千多萬元，俟
    上開土地過戶後，再出售土地或讓戊○○設定抵押權為藉口
    ，先後多次向戊○○調借大額借款，致戊○○不疑有詐，信
    以為真，於八十七年六月十日及十一日各匯入乙○○帳戶五
    百萬元等情，其詐欺手段與本案利用其岳父母土地為幌子，
    遊走於借貸與詐騙之間，核與向銀行詐財之手段並無差異。
    且據被告所稱其大量舉債係因投資股市，而陸陸續續借貸，
    雖其所辯無非為其無犯罪故意而辯，但在同一時大量借貸，
    如有詐欺取財之故意，堪認係出於同一犯罪目的之概括犯意
    。故本案與上開本院於九十二年十二月九日，以九十二年上
    易字五六九號判處被告丁○○有期徒刑二年六月確定一案，
    應有連續犯關係（另乙○○亦經本院以八十九年度上易字第
    一五三一號判處有期徒刑一年確定）。而本案檢察官提起公
    訴亦認被告所為係犯刑法第二百十七條第一項偽造署押及同
    條第二項盜用印章及第二百十六條、第二百十條行使偽造私
    文書及第三百三十九條第一項詐欺取財等罪嫌，並認被告於
    借據上偽造署押及盜用印章之行為係偽造私文書之部分行為
    ，而偽造後持以行使，其偽造之低度行為為行使之高度行為
    所吸收，均不另論罪。其多次行使偽造私文書詐欺取財係基
    於概括犯意為之，均為連續犯，又所犯二罪有方法結果之牽
    連關係，應依牽連犯規定，從一重按連續行使偽造私文書罪
    處斷。
五、綜上所述，與本案有牽連犯及連續犯之部分行為，既經判決
    確定，其效力當然及於全部，雖檢察官對本案提起公訴時，
    被告另案即本院九十二年度上易字第五六九號，尚未起訴，
    但後起訴之案件既於九十二年十二月九日判決確定，就牽連
    犯中之方法或結果行為及連續犯中部分行為部分，即不得再
    予論科。原審疏未詳細勾稽全案調查所得證據，即遽認被告
    犯罪不能證明，諭知無罪判決，自有未洽。檢察官上訴意旨
    ，仍執起訴事證，指摘原判決不當，雖無理由，惟原判決既
    有不當，自屬無可維持，應由本院將原判決撤銷，另為免訴
    判決之諭知，以期適法。
據上論斷，應依刑事訴訟法第三百六十九條第一項前段、第三百
六十四條、第三百零二條第一款，判決如主文。
本案經檢察官蘇南桓到庭執行職務。
中　　華　　民　　國　　94　　年　　11　　月　　15　　日
                  刑事第二庭    審判長法　官　葉居正
                                      法　官　高明發
                                      法　官　李文福
以上正本證明與原本無異。
如不服本判決，應於收受本判決後十日內向本院提出上訴書狀。
其未敘述上訴理由者並得於提起上訴後十日內向本院補提理由書
狀（均須按他造當事人之人數附繕本）「切勿逕送上級法院」。
　　　　　　　　　　　　　　　　　　　書記官　李良倩
中　　華　　民　　國　　94　　年　　11　　月　　15　　日
